【裁判字號】    99,易,946
【裁判日期】    990521
【裁判案由】    詐欺
【裁判全文】
臺灣臺中地方法院刑事判決               99年度易字第946號
公  訴  人  臺灣臺中地方法院檢察署檢察官
被      告  戊○○
上列被告因詐欺案件，經檢察官提起公訴（99年度偵字第4004號
），本院判決如下：
    主    文
戊○○意圖為自己不法之所有，以詐術使人將本人之物交付，處
有期徒刑伍月，如易科罰金，以新臺幣壹仟元折算壹日。
    犯罪事實
一、戊○○前無不法犯罪之前科紀錄，素行尚佳，其於民國九十
    六年底，經由不知情友人乙○○之引薦介紹，得悉乙○○之
    友人庚○○有意在臺中市○區○○街一四六號興建五層樓鋼
    構建築物後，即積極遊說庚○○委由其施作上開工程。其後
    戊○○因財務狀況甚為窘難，為取得資金週轉，竟基於意圖
    為自己不法所有之詐欺犯意，於九十七年二月九日向庚○○
    佯稱：因建築材料Η型鋼材價格節節上漲，為節省建築成本
    起見，可先代為購買部分Η型鋼材，以備日後構築前揭建築
    物施工使用等語，致庚○○因誤信戊○○之說詞，基於樽節
    成本之考量而陷於錯誤，於九十七年二月二十九日交付面額
    新臺幣（下同）二十八萬五千元，發票日為九十七年三月三
    十一日之支票予戊○○，而將本人之財物交付。戊○○於取
    得前開支票後，因發票日尚未屆至，無法立即提示兌領款項
    ，乃輾轉持向其與庚○○之共同友人乙○○調換現金，迨取
    得二十八萬五千元之現款後，果未用以購買Η型鋼材，而係
    供作自己商業往來週轉之用。其後至同年八月十八日，庚○○並與戊○○締約，由戊○○統包承攬上開鋼構建物之興建
    工程（戊○○此部分所涉之詐欺罪嫌，業經檢察官以其罪嫌
    不足，而不另為不起訴處分）；嗣於同年十二月間，庚○○
    經上開建築工程下游結構體包商丙○○告知因戊○○始終未
    能提出Η型鋼材，故其建構工程無法展開施作，庚○○始查
    悉上情，並驚覺受騙。
二、案經庚○○訴請臺灣臺中地方法院檢察署檢察官偵查起訴。
    理    由
一、證據能力方面：按刑事被告之詰問權，係指訴訟上被告有在
    審判庭盤詰證人之權利；偵查中檢察官訊問證人，旨在蒐集
    被告犯罪證據，以確認被告嫌疑之有無及內容，與審判中透
    過當事人之攻防，經由詰問程序調查證人以認定事實之性質
    及目的有別。偵查中辯護人僅有在場權及陳述意見權，此觀
    刑事訴訟法第二百四十五條第二項前段之規定甚明，檢察官
    訊問證人並無必須傳喚被告使其得以在場之規定，同法第二
    百四十八條第一項前段雖規定「如被告在場者，被告得親自
    詰問」，亦僅賦予該在場被告於檢察官訊問證人時得親自詰
    問證人之機會而已，被告如不在場，殊難期有親自詰問之可
    能。此項未經被告詰問之被告以外之人於偵查中向檢察官所
    為之陳述，依刑事訴訟法第一百五十九條第一項、第一百五
    十九條之一第二項之規定，除顯有不可信之例外情況外，原
    則上為「法律規定得為證據」之傳聞例外，依其文義解釋及
    立法理由之說明，並無限縮於檢察官在偵查中訊問證人之程
    序，應已給予被告或其辯護人對該證人行使反對詰問權者，
    始有證據能力之可言。為保障被告之反對詰問權，並與現行
    法對傳聞例外所建構之證據容許範圍求其平衡，證人在偵查
    中雖未經被告之詰問，倘被告於審判中已經對該證人當庭及
    先前之陳述進行詰問，即已賦予被告對該證人詰問之機會，
    則該證人於偵查中之陳述即屬完足調查之證據，而得作為判
    斷之依據（最高法院97年度台上字第405號判決要旨參照）
    。本件證人即告訴人庚○○、被告之下游結構體包商丙○○
    已俱於本院九十九年四月二十一日審理時，均基於證人地位
    、經合法具結，並在賦予被告戊○○與之對質詰問機會之情
    形下為證述，且渠等在本院之證述內容，核皆與先前在偵查
    中之證陳言詞均大致相符，則告訴人、證人丙○○先後於偵
    查中之陳述，咸已屬完足調查之證據，自皆得作為本件憑斷
    之論據。
二、訊據被告戊○○固坦陳其確有於九十七年二月間，經由證人
    即不知情友人乙○○之引薦介紹，欲承攬告訴人庚○○位在
    臺中市○區○○街一四六號五層樓鋼構建物工程。後告訴人
    有聽從其建議，於九十七年二月二十九日交付面額二十八萬
    五千元之支票，欲委其預先購買Η型鋼材備用。其取得該張
    支票後，即持向證人乙○○調取與支票面額等額之二十八萬
    五千元現款等情不諱；惟矢口否認有何詐欺犯行，辯稱：伊
    當時因有意爭取承攬庚○○之房屋建築工程，且鋼鐵建材價
    格節節上揚，為讓庚○○節省成本，才建議庚○○先出資予
    伊購買Η型鋼材。伊取得庚○○所交付之支票，並持之向乙○○調借取得等同票面金額之現金二十八萬五千元後，確實
    有持該筆款項向位在臺中縣清水鎮○○路之「建成鋼鐵鐵材
    行」買受約十公噸之Η型鋼鐵，且因當時庚○○房屋建築之
    工程圖還未畫好，無法確定鋼材之尺寸，伊才想說先將所購
    買之鋼材暫置於「建成鋼鐵鐵材行」內，迨庚○○確定鋼骨
    建材之尺寸後，伊再向「建成鋼鐵鐵材行」領受代庚○○所
    購入之Η型鋼材。詎料之後「建成鋼鐵鐵材行」竟宣告倒閉
    ，除負責人避走外，店內之鐵材也被一併運走，不知去向，
    所以後來伊下游承包商丙○○需要鋼材構築建物時，伊才無
    法提出，伊並非自始即有意詐騙庚○○云云。經查：
  (一)被告戊○○如何以前揭不實之說詞為幌子，使告訴人因基於
    建築房屋需樽節成本之考量，致陷於錯誤，交付上述面額二
    十八萬五千元之支票予被告，之後告訴人並讓支票如期兌現
    ，但被告卻未依約購買Η型鋼材，告訴人因而受有二十八萬
    五千元之財物損失等情，業據告訴人迭於偵查及本院審理時
    均指陳綦詳（見偵查卷第31頁、第32頁至第33頁，本院卷第
    27頁反面至第33頁），核與證人乙○○於本院審理時到庭證
    述：伊先前因讓戊○○承攬鐵皮屋之興建，因而與戊○○結
    識。之後在九十六年年底，又與戊○○巧遇。伊在九十七年
    年初，得悉友人庚○○有建築鋼構房屋之需求，即轉知予戊○○知情，戊○○並持續與庚○○聯繫，欲爭取承攬庚○○
    房屋之建築工程。後來在九十七年二月間某日，伊與庚○○
    、戊○○有約在臺中的水舞饌餐廳吃飯，並商談庚○○建物
    之興建問題，其間戊○○就有提到因鋼骨建材價格節節攀升
    ，庚○○之鋼構房屋雖還未能籌得足夠之資金興建，但可以
    預先購買鋼材囤積，如此即能夠在實際興建時壓低建築成本
    。庚○○聽聞後覺得可行，就在九十七年二月二十九日交付
    一張面額二十八萬五千元之支票予戊○○，委託戊○○向鋼
    鐵材料行預先購置Η型鋼鐵。因該支票之發票日係填載九十
    七年三月三十一日，屆期才能提示兌現，戊○○在取得該支
    票後之數日，即持支票向伊表示建材行的人說要現金才能購
    買鋼材，所以希望能以該張支票向伊調現，伊有允諾戊○○
    之請求，交付等同於支票面額之現款二十八萬五千元予戊○○。詎料戊○○實際上並未以此筆款項購入Η型鋼鐵，以致
    其後為戊○○下游之結構體承包商丙○○苦無材料可供建物
    鋼構工程之施作，為此伊與庚○○、戊○○、丙○○才在九
    十七年十二月間又一起會晤協商，庚○○才就建物鋼構工程
    部分直接委由丙○○全權負責施作等語均差相合致（見本院
    卷第48頁至第52頁）；且有估價單影本一紙在卷（見偵查卷
    第5頁）可得證明告訴人確實有聽信被告之說詞，而交付前
    開支票予被告，欲以二十八萬五千元之價格預先購買十公噸
    之Η型鋼材備用，是告訴人與證人乙○○關此部分之指述與
    證詞，已足堪信為真實。基此，被告於收取前揭支票，並轉
    而向證人乙○○調取足額現金後，究有無如其所供陳之持以
    向建材行購置Η型鋼鐵，以備日後告訴人建物工程施作所用
    ，即為其是否該當刑法詐欺罪要件構成之關鍵。
  (二)被告戊○○雖以前揭情詞置辯，聲稱其取得款項後，確有購
    置十公噸之Η型鋼材備用云云，並庭提「建成鋼鐵鐵材行」
    所開立之估價單影本一張為證（見本院卷第16頁）；惟姑且
    不論被告前於偵查中係供稱：此部分庚○○所委託預先購置
    之十公頓鋼料，伊係向位於臺中縣烏日鄉之「釱偉鋼鐵公司
    」購買的云云（見偵查卷第32頁）；後於本院準備程序時則
    陳稱：十公噸之Η型鋼鐵係向位於臺中縣清水鎮○○路之「
    建成鋼鐵鐵材行」買受云云（見本院卷第13頁反面），並提
    出上揭估價單影本一張為憑，被告就孰為其鋼材買賣對造之
    說詞，前後歧異反覆，莫衷一是，已難盡信其所辯陳為真外
    ；且被告復始終未能提出「建成鋼鐵鐵材行」之詳細地址與
    負責人真實姓名、年籍資料以供本院查核其所言之憑信性，
    僅泛稱其是經由電話簿之搜尋詢問而找到該「建成鋼鐵鐵材
    行」，之前並沒有與之交易之經驗，所以與負責人亦不熟識
    ，電話號碼現在也找不到了。「建成鋼鐵鐵材行」位在臺中
    縣清水鎮○○路路邊，是一鐵皮屋建物，現負責人已不知去
    向，鐵皮屋亦被拆除等語（見本院卷第27頁）；且經本院進
    入財團法人金融聯合徵信中心查詢系統鍵入「建成鋼鐵鐵材
    行」之稽查結果，資料庫中亦無「建成鋼鐵鐵材行」之相關
    資訊（見本院卷第19頁）；被告就買賣對象之詳細資料如此
    於交易上至關緊要之事項，其審核過濾竟輕忽漠視至此，亦
    與一般交易常情迥異，自難率爾輕信被告在取得前述二十八
    萬五千元之款項後，確有持以向「建成鋼鐵鐵材行」購入十
    公噸之Η型鋼材。況證人即原為被告下游結構體承包商之丙○○亦於偵查及本院審理時均到庭證述：戊○○承攬統包庚○○之建物構築工程後，有向伊表示建築物鋼骨結構部分要
    請伊幫忙施作，並承諾可給予工程款三十萬元，伊表示三十
    萬元價格太低，伊無法施作。後來因業主庚○○一直催促戊○○趕緊施工，戊○○再向伊求援，伊才要戊○○帶同伊與
    庚○○洽談，轉由伊向庚○○承攬鋼構工程，直接面對庚○○。戊○○在帶伊與庚○○面談之前，有要求伊要向庚○○
    訛稱確實原即有預購Η型鋼鐵備用，但伊怕穿幫，並沒有如
    此向庚○○表示等語明確（見偵查卷第33頁至第34頁，本院
    卷第33頁反面至第36頁反面），被告雖否認有要求證人丙○○向告訴人謊稱確有購入Η型鋼材云云，但本院衡以被告與
    證人丙○○前即相互結識熟稔，證人丙○○於本件且因被告
    之引薦，始得以與告訴人直接接觸洽談，並承包告訴人建物
    鋼骨結構鐵之建構工程，是證人丙○○應無於本件作證時為
    虛偽陳述，故意誇飾客觀情事，設詞誣陷被告之理，自堪認
    證人丙○○之前述證詞應與客觀事實適正吻合。被告既虛構
    有以二十八萬五千元買受Η型鋼鐵之情節，並要求證人丙○○需以如此之說詞虛與委蛇應付告訴人，益徵其關此部分所
    為之上述辯詞，並不實在。本件被告既自始無為告訴人預先
    購置鋼鐵建材備用之意，卻以此佯稱說服告訴人，從而利用
    告訴人欲節省建築成本之考量，因而陷於錯誤，委託被告預
    購Η型鋼材，並為款項之交付，是被告係於向告訴人遊說之
    際，即有施行詐術之故意，本院自得憑以而對被告為不利之
    論斷。至被告雖於本院陳稱其友人丁○○、甲○○得以證述
    其確實曾向「建成鋼鐵鐵材行」購買Η型鋼鐵；但其卻迄未
    能提供友人甲○○詳細之年籍資料以供本院傳喚到庭作證；
    另被告所稱之友人丁○○，經本院多次傳拘，亦始終未能到
    庭證述是否確曾見聞知悉被告向「建成鋼鐵鐵材行」購買Η
    型鋼材之情事，
    本件既乏任何具體事證憑佐被告於本院關此部分所為辯詞之
    真實性，本件自已難遽為對其有利之認定。
  (三)綜此，被告戊○○前揭所為之辯述，無非事後卸責避就之語
    ，委無可採。是本件事證至臻明確，被告已難脫辭其詐欺罪
    責，其犯行洵堪認定。
三、核被告戊○○所為，應係犯刑法第三百三十九條第一項之詐
    欺取財罪。爰審酌被告之素行，有其臺灣高等法院被告前案
    紀錄表在卷可按，被告本件犯罪動機雖係在挽救其經濟上之
    窘困；然卻不擇手段，利用告訴人庚○○自建住屋，必當會
    盡量樽節成本之考量，而以此為餌，設計不實之說詞誘使告
    訴人入殼，使告訴人一時卸除心防，而陷於錯誤，交付前揭
    支票予被告，進而得以持該支票調取現款，被告犯罪所致之
    具體損害匪淺；而被告不僅自始即無為告訴人購買Η型鋼材
    之意，僅圖思以此方式詐得告訴人庚○○之財物，且迄今亦
    未賠償告訴人分文之損失，其行為顯有惡性等一切情狀，量
    處如主文所示之刑，並諭知易科罰金之折算標準。
據上論斷，應依刑事訴訟法第二百九十九條第一項前段，刑法第
三百三十九條第一項、第四十一條第一項前段，刑法施行法第一
條之一第一項、第二項前段，判決如主文。
本案經檢察官己○○到庭執行職務。
中    華    民    國    99    年    5     月    21    日
                  刑事第三庭  審判長法  官  周瑞芬
                                    法  官  李慧瑜
                                    法  官  陳思成
以上正本證明與原本無異。
如不服本判決應於收受判決後10日內向本院提出上訴書狀，並應
敘述具體理由；其未敘述上訴理由者，應於上訴期間屆滿後20日
內向本院補提理由書（均須按他造當事人之人數附繕本）「切勿
逕送上級法院」。
                                    書記官  吳詩琳
中    華    民    國    99    年    5     月    21    日
附錄論罪科刑法條
刑法第三百三十九條第一項
意圖為自己或第三人不法之所有，以詐術使人將本人或第三人之
物交付者，處五年以下有期徒刑、拘役或科或併科一千元以下罰
金。

司法院資訊處製作；財團法人民間司法改革基金會備份。
